【裁判字號】    99,苗簡,73
【裁判日期】    990907
【裁判案由】    拆屋還地等
【裁判全文】
臺灣苗栗地方法院民事判決              99年度苗簡字第73號
原      告  鄒康灝
訴訟代理人  林助信律師
被      告  劉源添
            劉源琳
前二人共同
訴訟代理人  李世才律師
上列當事人間請求拆屋還地等事件，本院於民國99年8 月17日言
詞辯論終結，判決如下：
    主      文
被告應將坐落苗栗縣通霄鎮○○段三一七之三地號土地上如附圖
所示編號Ａ部分、面積一七四平方公尺之建物拆除，並返還土地
予原告。
被告劉源添應給付原告新臺幣壹拾萬元，及自民國九十九年一月
二十七日起至清償日止，按年息百分之五計算之利息。
訴訟費用由被告負擔。
本判決得為假執行；但被告如以新臺幣壹拾伍萬柒仟肆佰貳拾元
預供擔保，免為假執行。
    事實及理由
一、原告主張：坐落苗栗縣通霄鎮○○段317 之3 地號土地（下
    稱系爭317 之3 地號土地）為原告所有。該土地位於偏遠山
    區，原告長期未前往查看，至民國98年初始知遭被告興建如
    附圖即苗栗縣通宵地政事務所土地複丈成果圖（下稱如附圖
    ）所示編號Ａ部分、面積174 平方公尺建物（下稱系爭建物
    ）占用，經屢次通知，被告仍拒絕搬遷。嗣因被告劉源添向
    原告表示其有權單獨決定拆除系爭建物，原告遂於98年3 月
    19 日 與其締結協議（下稱系爭協議），約定由原告給付新
    臺幣（下同）10萬予被告劉源添作為搬遷補償費，俟原告欲
    出售系爭317 之3 地號土地而通知被告劉源添時，被告劉源
    添即應拆除系爭建物，並無條件搬遷、交還土地。惟實際上
    ，系爭建物之使用權人尚包含被告劉源琳一人，被告劉源添
    無權單獨決定拆除，原告於簽約當時並不知悉此事，倘若知
    此事，即不會與被告劉源添締結系爭協議而給付10萬元。為
    此，爰以起訴狀之送達撤銷系爭協議之錯誤意思表示，復依
    民法第179 、767 條第1 項前段之規定，提起本件訴訟等語
    。並聲明：如主文第1 、2 項所示，及願供擔保，請准宣告
    假執行。
二、被告則以：坐落系爭317 之3 地號土地上之門牌號碼為苗栗
    縣通霄鎮福興里10鄰112 號之系爭建物早於明治40年間，即
    已有「苗栗堡福興庄參百拾六番，建物敷地七厘九毫五系」
    之登地。而依被告之長輩所述，早在訴外人陳阿昌之時起，
    陳阿昌即住在上開地址。訴外人陳阿昌係於昭和5 年取得該
    土地，並於昭和10年在該土地上建造系爭建物。上開房地及
    與之相毗鄰之苗栗縣通霄鎮○○段314 、314 之1 、317 、
    317 之2 、655 之2 等地號之三七五租佃耕地（下稱系爭租
    佃耕地）自陳阿昌起，歷經移轉予饒玉梅、饒黃阿敏，再於
    55年間由訴外人即原告祖父鄒昇晃因拍賣取得所有權，63年
    間登記原告為所有權人。而被告一家自訴外人即被告祖父劉
    新賢向饒玉梅承租系爭租佃耕地起，即一直居住於系爭建物
    迄今達6 、70年之久。因此，系爭建物於租佃關係產生之始
    ，即為佃主無條件提供予佃農居住之農舍，於租佃關係存續
    中，原告依法不得藉詞拒絕，且至少在65年時，原告即已明
    知並默許被告一家因租佃關係而居住現址，今其主張拆屋還
    地，亦有違誠信原則。又系爭協議之內容分成「316 地號」
    及「使用他筆部分」等兩部分，而原告所給付之10萬元補償
    費，僅係針對「316 地號」土地（即苗栗縣通霄鎮○○段31
    6 地號土地，下稱系爭316 地號土地）上之房屋拆遷部分。
    就此，被告劉源添確實已依約將該地號土地上之房屋拆除完
    畢，並收訖原告所給付之10萬元，原告不得主張錯誤。至「
    使用他筆」土地部分之約定，因原告尚未出售系爭317 之3
    地號土地並據以通知被告劉源添，故被告之履約條件尚未成
    就，本無須拆遷系爭平房等語，資為抗辯。並聲明：(一)原告
    之訴駁回。(二)如受不利判決，願供擔保請准免為假執行。
三、查原告主張：系爭317 之3 地號土地所有權為原告繼承取得
    ，現有被告居住之門牌號碼為通霄鎮福興里福興112 號之系
    爭建物坐落其上。系爭建物之建築構造為磚瓦造之平房，坐
    落位置為如附圖所示編號Ａ部分、面積174 平方公尺。原告
    與被告劉源添曾於98年3 月19日締結系爭協議，協議中第二
    條(三)點約定中所指「使用他筆部分」係指系爭317 之3 地號
    土地等情，業據提出系爭317 之3 地號土地謄本、現場照片
    及系爭協議書影本為證（見本院卷第6 至8 頁），並經本院
    會同苗栗縣通霄地政事務所人員至現場履勘，製有勘驗筆錄
    、照片及如附圖所示之複丈成果圖附卷可參（見本院卷第60
    至67、70頁），且為兩造所不爭執，自堪信為真實。至原告
    主張被告係無權占有系爭317 之3 地號土地，及原告締結系
    爭協議係出於錯誤之意思表示而主張撤銷等語，則為被告所
    否認，並以前詞置辯。是本件應審酌者為：(一)原告得否主張
    錯誤而撤銷系爭協議之意思表示？(二)被告是否無權占有系爭
    317 之3 地號土地？茲分述如下。
四、原告得主張錯誤而撤銷系爭協議之意思表示，理由如下：
  (一)按意思表示之內容有錯誤，或表意人知其事情即不為意思表
    示者，表意人得將其意思表示撤銷之，但以其錯誤或不知事
    情，非由表意人自己過失者為限；當事人之資格，或物之性
    質，若交易上認為重要者，其錯誤，視為意思表示內容之錯
    誤，民法第88條定有明文。
  (二)本件原告與被告劉源添締結系爭協議，分別約定第一條：茲
    因被告劉源添於原告所有系爭316 地號等筆土地建築房屋並
    居住使用。第二條：關於建築房屋並居住使用事，經雙方協
    議議定：(一)原告支付被告劉源添10萬元作為搬遷補償費；(二)
    付款方式第一期5 萬元於本協議書簽定之同時付清（註：98
    年3 月19日收取現金5 萬元，劉源添簽名），第二期5 萬元
    於鑑界完成、建物拆除完竣之同時付清（註：98年5 月21日
    收取現金5 萬元，劉源添簽名）；(三)雙方協議申請鑑界，俾
    便於原告先就被告劉源添使用系爭316 地號部分拆除，至於
    使用他筆部分，俟原告出售處分時，被告劉源添接到原告通
    知，即隨時無條件搬遷，交還土地且絕不得再要求任何補償
    ，或主張任何權利。第三條：對於上述房屋拆除事，被告劉
    源添確實有權處分，同意原告拆除之，如有虛偽不實，欺瞞
    情勢發生，被告劉源添自應負法律責任，與原告無涉等內容
    ，業據原告提出系爭協議書為證，且為被告所不爭執，應堪
    信為真實。
  (三)觀諸上開系爭協議第一條約定：「．．316 地號等筆土地．
    ．」文字中之「等」字，該「等」字依一般文義解釋，係表
    「複數」之意，因此，足見該條所指之土地及房屋並非僅限
    於單筆系爭316 地號土地部分而已。又觀之上開系爭協議第
    二條約定之內容，可知該第二條約定係以「關於建築房屋並
    居住使用事」為前提，且在該前提下約定如前所述之(一)、(二)
    、(三)點內容，故該(一)、(二)、(三)點之約定均係在同一前提下所
    作成，上開三點約定之內容應相互比對以觀，方能正確解讀
    第二條之約定。因此，茲將如上所述之(一)點及(三)點約定之內
    容相互比對結果，可知(一)點所述之原告支付被告劉源添10萬
    元之搬遷補償費所涵蓋之範圍，在解釋上並非僅限於拆除系
    爭316 地號土地部分上之建物而已，尚包含(三)點後段所述「
    使用他筆部分，俟原告出售處分時，被告劉源添接到原告通
    知，即隨時無條件搬遷，交還土地且絕不得再要求任何補償
    ，或主張任何權利」在內。參以第二條(三)點約定中所述「使
    用他筆部分」係指系爭317 之3 地號土地，已如前述。故足
    見系爭317 之3 地號土地上之系爭建物之拆遷對價已涵蓋於
    該10萬元之搬遷補償費內無誤。至原告雖依協議第二條(二)點
    約定，必須於拆除系爭31 6地號土地上房屋之同時，即先付
    清10萬元予被告劉源添，然因(二)點乃係針對付款方式所為，
    因此，上開約定內容充其量僅能認為係搬遷補償費之提前給
    付，尚難據以認定補償之範圍必不含系爭建物之拆遷。故綜
    上所述，原告與被告劉源添締結系爭協議所給付10萬元之搬
    遷補償費所涵蓋之範圍，應認為係包含拆遷系爭建物在內，
    被告抗辯該10萬元僅在補償被告劉源添拆除系爭316 地號土
    地上之房屋，不包含拆除系爭建物等語，並不足採。
  (四)承上，原告與被告劉源添締結系爭協議所給付10萬元之搬遷
    補償費，既含拆遷坐落系爭317 之3 地號土地上之系爭建物
    在內，且觀諸系爭協議第三條約定：「對於上述房屋拆除事
    ，被告劉源添確實有權處分」，可知被告劉源添必須就系爭
    建物具有完全之處分權利，如此一來，方能達成契約之目的
    。然系爭建物為被告父親所遺留，除被告劉源添外，另被告
    劉源琳亦有權處理之事實，業據被告劉源添到庭自承明確，
    是被告劉源添並無權單獨決定拆除系爭建物。又本件原告之
    所以會與被告劉源添簽立系爭協議書，主要係因為原告欲拆
    除系爭316 、317 之3 地號土地上之建物，此觀之上開所述
    之系爭協議書所載內容，即可得知，故被告劉源添是否就系
    爭建物有完全之處分權之資格，當然係系爭協議書中之重要
    之點。又參以系爭協議第三條復約定：「．．如有虛偽不實
    ，欺瞞情勢發生，被告劉源添自應負法律責任．．」，此更
    足證被告劉源添是否就系爭建物有完全處分權之資格一事，
    在兩造簽立系爭協議過程中係屬於相當重要之要素。今被告
    劉源添刻意隱瞞其無權單獨處分系爭建物之事實，導致原告
    誤認被告劉源添就系爭建物具有完全處分權之資格，而與之
    簽立系爭協議，則顯見原告其締結系爭協議之意思表示內容
    已有錯誤，且該錯誤係因被告劉源添傳遞訊息不當所致，非
    由原告自己之過失造成，因此，原告自得以此為由主張撤銷
    系爭協議之意思表示，而使系爭協議無效。
五、被告無權占有系爭317 之3 地號土地，理由如下：
  (一)本件被告雖提出日據時期之土地登記簿謄本（即本院卷第10
    2 頁）記載：「苗栗堡福興庄參百拾六番，建物敷地七厘九
    毫五系」，以及日據時期陳阿昌之戶籍謄本及訴外人陳金村
    所出具之證明書，用以證明系爭建物係陳阿昌所建。惟查，
    系爭317 之3 地號土地係於98年間，自苗栗縣通霄鎮○○段
    317 地號土地（下稱系爭317 地號土地）分割而出，有系爭
    317 之3 地號土地謄本在卷足參。又觀之被告所提出苗栗縣
    通霄鎮○○段314 、314 之1 、317 、317 之2 、655 之2
    等地號之土地登記謄本（見本院卷第108 頁至128 頁），可
    知上開地號土地中，僅有系爭316 地號土地地目編列為「建
    」，可供興建房屋，故上開土地中，僅有系爭316 地號土地
    標示欄中之建築改良物情形有記載「詳見建物標示部第一頁
    」等文字，至於其餘地號土地之標示欄中之改良物情記載則
    均係空白，因此，足見上開土地中，僅有系爭316 地號土地
    上興建有建物，至於其餘土地，則無建物。又日據時期土地
    登記謄本上所載之「敷地」，乃「占地」之意；另「厘」、
    「毫」、「系（絲）」則為台制之面積單位。茲依卷附面積
    換算表（本院卷第152 頁）所載數據，將被告所提出之日據
    時期之土地登記簿謄本所載之建物占用面積「七厘九毫五系
    」，換算成現今之公制後，即為「771.6 平方公尺」，適與
    系爭316 地號土地之登記面積77 1平方公尺大致相吻，此有
    系爭316 地號之土地登記謄本在卷可稽（見本院卷第153 頁
    ）。此適足證被告所指陳阿昌所興建之建物應係坐落於今日
    之系爭316 地號土地上，而非坐落於系爭317 之3 地號土地
    上無誤。再者，依苗栗縣政府稅務局99年6 月23日苗稅房密
    字第0992022274號函所附之苗栗縣房屋稅籍登記表記載（見
    本院卷第139 頁），坐落門牌號碼為苗栗縣通霄鎮福興里10
    鄰112 號房屋之所有權人雖登記為「陳阿昌」，然該房屋之
    種類、構造主體、屋頂及地板卻分別為「土造台式」、「什
    木、土」、「什木架文化瓦」及「土」，此與系爭建物係屬
    磚瓦造之構造完全不同，此更益徵陳阿昌所興建之建物與系
    爭建物並非同一建物，且非坐落於系爭317 之3 地號土地上
    甚明。故被告上開抗辯，並不足採。
  (二)其次，依台灣電力公司提供之用電資料（見本院卷第154 頁
    ）所顯示，門牌號碼為苗栗縣通霄鎮福興里112 號房屋（即
    系爭建物）係遲至64年5 月，始由被告劉源添向台灣電力公
    司申請裝表供電，參以被告係長期居住於系爭建物，苟被告
    就系爭建物無完全之處分權利，則被告何以能長期居住於系
    爭建物，並且向臺灣電力公司申請供電。因此，綜上所述，
    足見被告就坐落系爭317 之3 地號土地上之系爭建物具有完
    全處分權利，原告自得以渠等為被告而訴請拆除系爭建物。
  (三)又被告另抗辯其等就系爭317 地號土地具有租佃關係乙節，
    則查，依被告所提台灣省苗栗縣私有耕地租約資料（見本院
    卷第80至81頁），明確可知劉新賢向佃主（饒玉梅、原告）
    所承租之系爭租佃耕地範圍，並不包含系爭317 地號土地，
    故被告上開抗辯，亦不足採。
  (四)綜上，被告所指陳阿昌所興建之建物」與實際坐落系爭317
    之3 地號土地上之系爭建物，並非同一建物。且系爭建物未
    坐落被告所承租之系爭租佃耕地範圍，亦無其他證據證明為
    佃主提供予被告使用之農舍，核與耕地三七五減租條例第12
    條規定之情形顯然不符，自難援引適用。此外，被告亦未能
    證明原告早於65年時，即已明知並默許被告一家居住系爭平
    房至今，縱使原告於提起本件訴訟之前早已明知此事，至多
    僅屬單純之沉默，尚於違反誠信原則與否無涉。因此，被告
    抗辯其非無權占有系爭317 之3 地號土地，洵屬無據。
六、綜上所述，原告依民法第179 條規定，請求被告劉源添返還
    10萬元即自起訴狀繕本送達翌日即民國99年1 月27日起至清
    償日止，按年息百分之5 計算之利息，及依民法第767條第1
    項前段之規定，請求被告拆除如附圖所示編號Ａ部分之系爭
    建物，並返還土地，為有理由，應予准許。
七、本判決原告勝訴部分，所命被告給付之價額及金額未逾50萬
    元，依民事訴訟法第389 條第1 項第5 款規定，本院應依職
    權宣告假執行。原告就此部分雖陳明願供擔保請准宣告假執
    行，然僅係促使法院職權之發動，本院自無庸就此另為准許
    之諭知。至被告陳明願供擔保請准免為假執行，經核並無不
    合，爰酌定相當擔保金額准許之。
八、本件事證已明，兩造其餘攻擊防禦方法及本院未經援用之證
    據，經審酌後，核與本件之結論不生影響，爰不一一贅述，
    附此敘明。
九、訴訟費用負擔之依據：民事訴訟法第78條。
中    華    民    國    99    年    9     月    7     日
                  民事庭法  官  王炳人
以上正本係照原本作成。
如對本判決上訴，須於判決送達後20日內向本院提出上訴狀。
如委任律師提起上訴者，應一併繳納上訴審裁判費。
                        書記官  尤旗樟
中    華    民    國    99    年    9     月    7     日

司法院資訊處製作；財團法人民間司法改革基金會備份。
